臺灣彰化地方法院民事判決　100年度勞訴字第7號
原　　　告　鄭東寶
訴訟代理人　盧志科律師
被　　　告　智明交通器材股份有限公司
法定代理人　刑麗梅
訴訟代理人　林世祿律師
複代理人　　江欣鞠
上列當事人間給付資遣費等事件，本院於民國100年5月12日言詞
辯論終結，判決如下：
    主    文
被告應給付原告新臺幣1,277,734元，及自民國99年10月27日起
至清償日止，按年息百分之5計算之利息。
原告其餘之訴駁回。
訴訟費用由被告負擔百分之96，餘由原告負擔。
本判決原告勝訴部分，於原告以新臺幣430,000元為被告供擔保
後，得假執行。但被告如提出新臺幣1,277,734元為原告供擔保
，免假執行。
原告其餘假執行之聲請駁回。
    事實及理由
一、原告之主張與聲明：原告自民國（下同）80年2月1日起任職
    於被告公司，任職期間，未曾違反公司規則，詎被告於99年
    10月23日卻突然要求原告簽署員工保密合約書（下稱系爭保
    密合約），對此原告任職近20年從未簽署之系爭保密合約，
    因條件苛刻（如：第二條第3項規定本條保密約定於本合約
    終止或解除後仍然有效，），並設有罰則（如：第三條規定
    違約須無條件（即勞動基準法，下稱勞基法，規定之權利全
    部拋棄）自動離職，且無法請領退休金權利），原告即表示
    能否詳閱考慮後再簽，此係一般人面對法律文書之正常反應
    ，亦是正當權利之行使，未料被告即當場向原告表示「不簽
    就不用工作」，經原告再向被告表示能否再研議討論，被告
    即向原告表示「你別做了，回去」等語，而非法解雇原告。
    況且，系爭保密合約內容欠缺正當性，顯有侵害勞工權益之
    虞，原告自得拒絕簽訂。又權利之行使，不得違反公共利益
    ，或以損害他人為主要目的。行使權利，履行義務，應依誠
    實及信用方法。民法第148條定有明文。勞動契約性質屬民
    法僱傭契約，自有此規定之適用。此外，工作應遵守之紀律
    有關事項及其他勞資權利義務有關事項，依勞基法施行細則
    第7條第11款及第13款規定，勞資雙方應於勞動契約中約定
    ，故其變更亦應由雙方自行約定。系爭保密合約，性質為勞
    動契約之延伸，勞動契約之變更應經雙方同意，雇主並無單
    方面變更此一條件之權利，勞工即原告縱使拒絕同意該條款
    ，不論其內心考量為何，均不構成違背勞動契約，雇主不得
    據以將勞工解僱，倘原告不同意被告之片面變更勞動契約，
    被告應類推適用勞基法第11條規定預告勞工終止勞動契約，
    並依同法第16、17條規定，給付預告期間工資及資遣費，且
    被告提出條件嚴苛之系爭保密合約，欲使原告知難而退，而
    達非法解僱勞工之目的，並規避勞基法應給付預告期間工資
    及資遣費之規定，屬權利濫用之非法行為甚明。按雇主若違
    反勞動契約或勞工法令，致有損害勞工權益之虞者，勞工得
    於知悉其情形之日起，三十日內不經預告終止契約，勞基法
    第14條第1項第6款及第2項定有明文。被告上開違法解僱原
    告之行為，業已違反勞動契約及勞工法令，原告於99年10月
    29日已以存證信函向被告為終止勞動契約之意思表示，兩造
    勞動契約業已終止。依勞基法第18條規定之反面解釋，原告
    於99年10月23日遭被告非法解僱，年資為19年8月又23日，
    被告欲解僱原告，應於30日前預告之，原告遭被告非法解僱
    前6月即99年4月至9月之薪資分別為新臺幣（下同）52,177
    元、53,377元、43,877元、45,277元、48,213元、45,351元
    ，月平均工資為48,045元，故被告應給付原告預告期間之工
    資48,045元。且被告應依勞基法規定給付被告資遣費947,92
    8元（計算式：48045元×19.73年）。暨給付原告任職於被
    告依法均未休過之特別休假206日，每日工資以1,601元（48
    045÷30）計算為329,806元，爰聲明請求，被告應給付原告
    1,325,7 79元，及自99年10月24日起至清償日止，按年息百
    分之5計算之利息，並願供擔保，請准宣告假執行。
二、被告則聲明請求駁回原告之訴及假執行之聲請，若受不利判
    決，願供擔保，請准宣告免假執行，抗辯稱：被告近兩年開
    發新產品即多節式傾卸機，國內只有被告生產，但99年8月
    原員工江柏昌突然要離職另立門戶，且要生產相同產品，並
    有拜訪幾位老員工家，即要挖角，被告不得不做防範措施，
    故才要求簽立系爭保密合約。但此舉乃多餘，因勞基法第12
    條第1項第5款規定「故意洩漏雇主技術上、營業上之秘密，
    致雇主受有損害者」，可終止契約，而勞動契約之「附隨義
    務」即當然包括保密及競業禁止，故兩造縱不簽立系爭保密
    合約，原告亦有義務保密，且原告可終止契約，故何來原告
    於原契約外之新義務呢？被告亦無新加法律上之新懲罰，故
    豈有背誠信原則。勞基法乃強制規定，違反效果乃無效，被
    告並無勞基法第11條之原因下，即無法終止兩造之勞動契約
    ，故怎能類推適用第11條，更無法類推適用第16、17條，因
    兩造僱傭關係仍存在，尤其99年11月11日勞資協調時，被告
    即表明請原告回公司上班，故無資遣費等問題。99年10月23
    日乃被告公司負責人之夫要原告回去考慮，縱有叫原告不要
    做了云云，但因違反勞基法第11條，終止契約並不合法，僱
    傭關係仍存在，原告不來上班，仍可請領薪水，於原告權益
    未受損，故原告怎能終止契約呢？且事實上乃原告於99年10
    月26日自行辭職，故99年10月29日亦無契約可終止。原告依
    勞基法第14條終止契約亦無可請領資遣費，勞基法第16條明
    文以第11、13條終止契約才有預告工資，第17條乃明文，「
    雇主依前條終止」才有資遣費問題，故不能以第18條做反對
    解釋。原告乃10月23日與被告負責人之夫爭吵後即表明不工
    作要回去考慮，10月26日考慮後辭職，故應自10月26日起算
    前6月之平均工資，故原告工資及資遣費之計算有誤。被告
    否認原告之未休特別休假日數，因為被告在年終均有計算發
    給，故未積欠特別休假工資。原告常常請假，請原告舉證其
    未休假日，尤其原告進入被告公司之起薪亦絕不可能是現在
    之工資，被告不論於99年11月11日及100年2月10日（於本院
    ）調解時，均請原告回公司上班，被告負責人之夫之言詞不
    能代表被告等語。
三、兩造不爭執事項：
１、原告自80年2月1日起正式任職於被告公司，被告於99年10月
    23日要求原告簽署系爭保密合約，原告於99年10月26日表示
    終止兩造之勞動契約，並於同年月29日再寄送存證信函表示
    終止兩造之勞動契約。
２、兩造於99年11月11日曾經彰化縣勞資關係協進會協調勞資爭
    議不成立。
四、得心證之理由：
１、兩造不爭執事項，並有原告之勞工保險被保險人投保資料表
    （明細）、前述99年10月23日、26日錄音譯文、同年月29日
    存證信函、系爭保密合約書、彰化縣勞資關係協進會勞資爭
    議協調會會議紀錄影本等附卷可佐，自可信為真正。
２、原告主張兩造之勞動契約係其依勞基法第14條第1項第6款終
    止部分，被告否認，抗辯如上，意指被告並無解僱原告，係
    原告自行離職等語。經查，本院據前述兩造不爭執之錄音譯
    文全文觀察，99年10月23日係由被告法定代理人與其夫同時
    在場要求原告簽立系爭保密合約，絕大部分之交談係由原告
    與被告法定代理人之夫所為，被告法定代理人在場對於其夫
    之言詞顯表贊同，故被告法定代理人之夫對原告所為之意思
    表示，效力即等同被告之意思表示至明。雖勞基法第12條第
    1項第5款規定「故意洩漏雇主技術上、營業上之秘密，致雇
    主受有損害者」，雇主可終止契約，並不因勞工是否已簽立
    書面保密合約而有異，意即不論簽立書面與否，勞工均負有
    此保密義務，惟細繹系爭保密合約第3條所訂：「甲方（即
    原告，下同）如有違反本合約條款之情事或有損害乙方（即
    被告，下同）權益之行為時，甲方應無條件自動離職，並應
    依法負民、刑事責任，若任職期間有遵守合約，乙方將依勞
    基法行使退休金之給付。」，其中甲方應無條件自動離職，
    尚有涉損害原告依勞基法規定請領退休金權益之虞，故被告
    抗辯……不簽系爭保密合約，原告亦有義務保密，且原告可
    終止契約，故何來原告於原契約外之新義務呢？被告亦無新
    加法律上之新懲罰……未足採取，此部分，應認原告主張係
    被告以不簽系爭保密合約即不要原告工作之行為合於勞基法
    第14條第1項第6款「雇主違反勞動契約或勞工法令，致有損
    害勞工權益之虞者」之情形為可採。從而，原告於三日後，
    即同年月26日向被告所為之終止兩造之勞動契約自係合法生
    效，故此部分原告之主張應加採取。至原告又於同年月29日
    寄發之存證信函並不對兩造已終止之勞動契約生何影響，與
    被告於同年月23日不合法之解僱意思表示亦不生對當時仍有
    效之兩造勞動契約發生終止之效力，不言可喻。
３、原告主張前述終止兩造之勞動契約後，被告應給付原告資遣
    費、預告期間工資、未休特別休假工資部分，被告否認，抗
    辯如上。以下則本院分論之：
 （1）資遣費部分：按勞工依勞基法第14條第1項各款不經預告
      終止契約者，準用關於同法第17條雇主應給付資遣費之規
      定，勞基法第14條第4項已有明文；又在同一雇主之事業
      單位繼續工作，每滿一年發給相當一個月平均工資之資遣
      費；依前款計算之剩餘月數或工作未滿一年者，以比例計
      算之，未滿一個月者以一個月計，勞基法第17條亦有明定
      。經查，原告係依勞基法第14條第1項第6款規定，於99年
      10月26日終止與被告間之勞動契約，自得準用同法第17條
      之規定，請求原告給付資遣費。計算原告工作時間係自80
      年2月1日起至99年10月26日止，年資共19年8個月餘。此
      外，原告主張其99年4月至9月之薪資分別為52,177元、53
      ,377元、43,877元、45,277元、48,213元、45,351元，提
      出被告未爭執之薪資袋附卷可憑，依其內容各月工資細目
      及金額，除8、9月原告之組長津貼提高2,000元，勞健保
      扣款亦較少外，殆無何變動，且比較被告提出之原告於99
      年1月至10月之打卡上班資料，99年10月之原告工資殆亦
      無何變動，故原告請求其終止兩造勞動契約之前6月平均
      工資以4 8,045元計算，自可加採取。從而，此部分被告
      否認與抗辯之詞自未足採取，原告請求被告應給付資遣費
      947,928元（計算式：48,045元×19.73年（即19年8月餘
      為19年9月）），可加採取。
 （2）預告工資部分：按雇主依勞基法第11條、第13條但書終止
      勞動契約者，應給付預告工資，惟預告工資之給付，於勞
      工依勞基法第14條不經預告終止契約時容不適用，蓋法條
      文義既稱「不經預告」，解釋上當無請求預告工資之理。
      另由勞基法第14條第4項明示僅準用同法第17條，而未準
      用第16條關於預告工資之規定，亦允足推論「明示其一，
      排除其它」之立法意旨。故被告此部分之抗辯可加採取，
      原告既係依法不經預告而終止兩造之勞動契約，自無得請
      求被告須給付預告工資。
 （3）未休特別休假工資部分：按勞基法第38、39條規定之特別
      休假，工資應由雇主照給，又「特別休假因年度終結或終
      止契約而未休者，其應休未休之日數，雇主應發給工資」
      ，勞基法施行細則第24條第3項亦有明文。原告主張據此
      ，被告應給付原告自任職起至離職止未休之特別休假共計
      206日，以前述平均月薪48,045元計算給付部分。被告固
      予否認，抗辯如上，暨指原告應負證明之責。惟衡諸勞基
      法第23條第2項：「雇主應置備勞工工資清冊，將發放工
      資、工資計算項目、工資總額等事項記入。工資清冊應保
      存五年。」，則被告顯依法就其否認、抗辯部分有提出工
      資清冊之能力，乃僅空言否認、抗辯而不提出，並反稱原
      告有舉證義務，委不符民事訴訟法第277條：「當事人主
      張有利於己之事實，就其事實有舉證之責任，但法律別有
      規定，或依其情形顯失公平者，不在此限」之法意，而未
      足採取。從而，本院認此情狀，被告既迄未舉證原告之主
      張有何不實之處，且據原告計算之日數、工資亦屬合法之
      範圍，故此部分原告請求被告應給付原告329,806元（計
      算式：206×1,601（即48045÷30）＝329,806），可加採
      取。
綜上，原告請求被告給付其資遣費及未休之特別休假日數工資共
計1,277,734元，及自終止兩造之勞動契約翌日即99年10月27日
起至清償日止，按年息百分之5計算之法定遲延利息範圍內，係
有理由，應予准許。逾此範圍，係無理由，應予駁回。
五、兩造均陳明願供擔保請准宣告假執行、免假執行，於原告勝
    訴部分，均於法有據，本院各酌定相當數額宣告之。至原告
    敗訴部分，假執行之聲請無所附驪，應予駁回。
六、本件為判決之事項已臻明確，兩造其餘攻擊、防禦方法，核
    不影響判決結果，自無贅論之須，於此敘明。
結論，本件原告之訴為一部有理由，一部無理由，並依民事訴訟
法第79條、第390條第2項、第392條第2項，判決如主文。
中    華    民    國  100    年    6    月    2    日
                  民事第三庭    法  官  洪榮謙
以上正本係照原本作成。
如對判決上訴，應於判決送達後20日內向本院提出上訴狀。如委
任律師提起上訴者，應一併繳納上訴審裁判費。
中    華    民    國  100    年    6    月    2    日
                                書記官  蔡亦鈞